【裁判字號】    89,台上,174
【裁判日期】    890113
【裁判案由】    貪污等罪
【裁判全文】
最高法院刑事判決                                八十九年度台上字第一七四號
    上   訴   人  台灣高等法院檢察署檢察官
    上訴人即被告  乙○○
                  甲○○
                  丙○○
    右   一   人
    選 任辯護 人  何祖興律師
    被        告  丁○○
右上訴人等因被告等貪污等罪案件，不服台灣高等法院中華民國八十八年九月十日第
二審更審判決（八十七年度重上更(五)字第一八四號，起訴案號：台灣台北地方法院檢
察署七十七年度偵字第一二五四九、一二五五○、一二九五九、一三八九七、一三八
九九、一三九○○、一四四八六、一四六○○、一四六六七、一四八一○、一四九六
一、一五○一六、一五一一三、一五一四六、一五七七二、一五七九三、一五七九四
、一六五三五、一六五三六、一六五三七、一六五三八、一六五三九、一六六四四、
一六六四五、一七一一四、一八○六二、一八○六三、一八○六四、一八二二七、一
八二九四、一八二九五、一八二九六、一八四四三、一八四四四、一八五○七號），
提起上訴，本院判決如左：
    主  文
上訴駁回。
    理  由
甲、甲○○、丙○○、丁○○部分：
按刑事訴訟法第三百七十七條規定，上訴於第三審法院非以判決違背法令為理由，不
得為之。是提起第三審上訴，應以原判決違背法令為理由，係屬法定要件，如果上訴
理由狀並未依據卷內訴訟資料，具體指摘原判決不適用何種法則或如何適用不當，或
所指摘原判決違法情事，顯與法律規定得為第三審上訴理由之違法情形，不相適合時
，均應認其上訴為違背法律上之程式，予以駁回。本件上訴人即被告甲○○、丙○○
之上訴意旨略稱：原判決係依據共同被告王榮巖（已依違反醫師法、行賄、偽造文書
等罪名判處罪刑確定）不實之帳冊，在法務部調查局不實之自白，作為證據，論處其
罪刑者，但王榮巖嗣後改稱：「因太太很兇，為存私房錢，假借彼等受賄為名，記載
在其現金支出日記簿上」等語，原審雖曾傳喚該局調查員加以訊問及函查該局對其有
無刑求情事，固均否認其事，但其確有受刑求情事，原審理應調取該局之訊問錄音帶
，方可明白真相，原審竟未盡調查能事，予以追查，該王榮巖之供述，於其有利，何
以不足作為其有利認定﹖未據說明，自嫌理由不備云云。檢察官上訴意旨略稱：被告
丁○○係台北市古亭區衛生所稽察員，負責轄區內無照行醫之查緝工作，明知泉安診
所負責人王榮巖無醫師資格，自執行醫療業務，竟收受其賄賂，不予取締，包庇其
行執行醫療業務之事實，已據甲○○等供承不諱，與王榮巖之供述及其製作之現金
支出日記簿之記載相符，甲○○並明確供述丁○○部分賄款，係其收受後轉交者，此
等事證顯然不利於丁○○，何以不足作為其不利認定，未明其理由，有理由不備違
法云云。
惟查：(一)甲○○、丙○○部分：原判決係綜合彼等之自白，已定讞王榮巖之供述及其
製作之現金支出日記簿之記載，王榮巖之違反醫師法及行賄部分之確定判決等證據，
而為判斷，認其犯行明確，予以論科，因而撤銷第一審此部分判決，改判論處甲○○
依據法令從事公務之人員，對於違背職務之行為，收受賄賂之罪刑；論處丙○○依據
法令從事公務之人員，對於違背職務之行為，收受賄賂及不正利益之罪刑，均已詳述
憑以認定之證據及理由。而以其否認犯罪及所為辯解，均經予以指駁。並已說明王榮
巖事後翻異前供，為護之詞，不足採信之理由。至於所主張於調查局被刑求及被疲
勞審訊一節，原審已向該局函查據覆：「被告等到案後，即坦承不諱，並主動書寫自
白書，訊問過程，無脅迫或其他不法情事」等語；經傳喚製作訊問筆錄之該局調查員
結證稱無刑求情事；參諸甲○○於原審第一次更審時猶供述「在調查局沒有被打」等
語；則刑求之說，殊嫌無據；且查該局係民國七十七年十月六日調查本案，於同日下
午九時即移送第一審檢察官偵查，檢察官初次訊問彼等對調查局筆錄有何意見，均答
稱：實在，彼等被留置調查期間在二十四小時以內，為法律許可之範圍，亦難謂為「
疲勞審訊」，原判決依其調查所得之證據，判斷審酌，認定調查局無刑求及疲勞審訊
情事，既經自白明確，且有諸多佐證，認其自白與事實相符，為其不利認定，而論處
上開罪刑，核屬原審採證認事之職權行使，殊無違法之可言。又原審已依其請求，向
該局函調錄影帶，該局函覆表示「已逾保留期限消磁」而不存在，有覆函在卷可稽，
衡情自案發迄今已逾十年，消磁之說，尚不悖常情。從形式上觀察，原判決尚無違背
法令之情形存在。(二)丁○○無罪部分：本案之基本事實，為王榮巖係未取醫師資格之
密醫，竟開設診所執行醫療業務，台北市古亭區之衛生所派稽察員甲○○前往取締，
明知其事，因收受王榮巖之賄賂不予取締而違背其職務。依原判決所認定甲○○部分
之事實，其至該診所時，收受王榮巖之賄賂後，復向之誆稱：丁○○亦應送錢，王榮
巖乃請其轉交而詐取金錢，於理由內述甲○○尚牽連犯詐欺罪等情（見原判決第五
頁－事實部分，第二十一頁－理由部分）。且依王榮巖之供述「丁○○沒有到過我的
診所，送給甲○○、丙○○之賄款，是他二人逐月到其診所收取的，至於送給丁○○
之款，係由甲○○所轉交，他有無收到，要問甲○○」等語（見第一四六○○號偵卷
第二十八至三十八頁）。則丁○○並未到過該診所索賄，亦未親手收受賄賂，事實上
乃係甲○○假藉其名義向王榮巖詐欺而已。雖甲○○有供述轉交丁○○，但為其否認
，衡諸經驗法則，台北市古亭衛生所之稽察員，有取締密醫之醫政人員及取締偽藥禁
藥之藥政人員，依丁○○、甲○○、王榮巖等相符之供證，丁○○時為藥政人員，無
取締密醫之職責，此觀其未參與到診所之情形即明，則甲○○供述有轉交付丁○○賄
款及王榮巖之收支日記簿上不利丁○○之記載，均不足作為其不利認定，原判決綜合
卷內證據，判斷審酌，認定係甲○○趁機假藉丁○○名義向王榮巖詐欺，自難以之作
為其犯罪證據。因認丁○○被訴之犯罪事實為不能證明，而撤銷第一審之不當判決，
改為無罪之諭知，已詳加說明其理由。從形式上觀察，原判決此部分，亦無違背法令
之情形存在。
依上所述：甲○○、丙○○及檢察官上訴意旨，均置原判決之論斷說明於不顧，對原
審採證認事之職權行使事項及原判決理由已經詳加說明之事項，徒憑己見，分別漫指
原判決各該部分，有判決不適用法則、理由不備及審理未盡之違法，並非依據卷內訴
訟資料，具體指摘原判決究不適用何種法則及如何適用不當。是其所指摘者，均與法
律規定得為第三審上訴理由之違背法令情形顯然不相合。依首揭說明，應認其上訴，
均屬違背法律上之程式，予以駁回。
乙、乙○○部分：
原判決認定上訴人即被告乙○○意圖為自己不法之所有，基於概括犯意：（一）先於
七十六年七月間，在台北市○○○路○段二三六巷三弄十一號四樓冒某住處向游全民
佯稱可代為取得韓國仁荷大學之畢業證書，致其陷於錯誤而於同年七月十四日、三十
日、八月十日先後匯款新台幣（下同）五萬元、四萬元、一萬二千元，共計十萬二千
元予乙○○，冒某得手後逃逸無縱，游全民始知受騙。（二）繼於七十七年二月間，
得悉饒金輝急欲將其所有坐落宜蘭縣員山鄉面積約二千餘坪之農地變更地目為工業用
地或建地，認有機可乘，竟先後四、五次以其有辦法將農地變更地目為由向饒金輝詐
財計一百零六萬元（每次約二、三十萬元），得手後拒不見面。（三）又范博輝化名
范進義（已判處罪刑確定）、乙○○化名陳永興，夥同趙博思、余國菁（均經第一審
法院另案判決罪刑確定）及黃德雄（第一審法院另案通緝中）共同於七十七年九月間
，在台北市○○路二三五號二樓之一室，設立中山管理顧問有限公司及宏泰關係資訊
函授中心，由乙○○、范博輝分任總經理、經理職務，並在報紙刊登：「中醫師特考
輔導協助您取得執業資格後才收費，保證不先收費，電話（○二）0000000－
0」之啟事。待客戶以電話聯繫後即從中過濾曾參加中醫師特考而落榜者，以之為行
騙之對象，推由余國菁於同年十月上旬，分別在台北市○○○路御花園一樓咖啡廳及
該公司與徐名宏、羅有得、沈銘興面談，詐稱有特殊管道打通考選部相關人員關節，
有機會獲得及格證書，惟需一百萬元代價云云。嗣余國菁因案通緝於該月底被緝獲入
獄。范博輝、乙○○及黃德雄等仍依計劃，共同偽造表示特定用意證明之「考選部中
醫師考試之章」之圖章，進而偽造考選部中醫師特考複查成績及格公函三件，由乙○
○於同年十一月間，先後寄給徐名宏、羅有得、沈銘興三人，以資取信，足以生損害
於考選部於考試業務之正確性及徐名宏、羅有得、沈銘興三人，致徐名宏不疑有詐，
於同年十一月三十日在花蓮市○○路統帥飯飯店二樓餐廳當場交付自稱「戴姓考選部
職員」之乙○○及自稱「戴海江」之趙博思一百萬元之支票另加四萬元現金，該支票
經兌現後徐名宏向考選部查詢始知受騙。而乙○○、趙博思二人並以同法於同日在花
蓮市○○路二九四號擬向羅有得詐取一百萬元，因羅有得籌不出鉅款幸未受騙。同年
十二月間乙○○、趙博思二人在台北市○○○路兄弟飯店一樓咖啡廳與沈銘興洽談，
因沈某表明需辦妥中醫特考及格證書及執照後，方願給付一百萬元，亦未受騙等情。
係以上開事實，業經乙○○自白不諱，核與被害人游全民、饒金輝及共犯余國菁供證
之情節相符；並有偽造考選部中醫師特考複查成績及格函，與返還被害人款項收據等
，及共犯余國菁等偽造文書之卷證資料等證據，綜合審酌，認其犯行明確，堪以認定
，為其所憑之證據及認定之理由。而以乙○○否認及辯解各節，為無可取，亦經予以
指駁。核其所為，事實(一)、(二)詐取游全民、饒金輝財物部分，係犯刑法第三百三十九
條第一項詐欺罪，事實(三)部分，雖未經起訴，因與事實(一)、(二)部分，係基於概括之詐
欺犯意為之，有連續犯裁判上一罪關係，依審判不可分法則，得併同審判之，說明其
理由；偽刻「考選部中醫師考試之章」，並以該章進而偽造「中醫師特考成績及格函
」，分別寄交徐名宏、羅有得、沈銘興等，已達行使階段，行使之高度行為，吸收偽
造之低度行為，應論以行使罪。該偽造之「考選部中醫師考試之章」及函三件，均未
顯示機關名稱，僅可認係考選部辦理中醫師考試之用意證明而已，固認係「準公文書
」，應適用刑法第二百二十條、第二百十六條、第二百十一條，論以行使偽造公文書
罪，復與詐欺罪間，有方法結果之牽連關係，應從一重論以行使偽造公文書罪，其多
次犯行，犯意概括，為連續犯，事實(三)部分，與已定讞之余國菁等共犯間，犯意聯絡
、行為分擔，為共同正犯。因而撤銷第一審此部分之不當判決，適用上開法條，及同
法第二十八、五十五、五十六條，論以共同連續行使偽造公文書，足以生損害公眾及
他人罪，審酌其犯罪一切情狀，量處有期徒刑一年八月。因其犯罪時間在七十九年十
月三十一日以前，合於中華民國八十年罪犯減刑條例規定之減刑條件，依該條例第二
條第一項第二款(三)、第八條之規定，減為有期徒刑十月。至於，乙○○主張其犯行與
其另犯之偽造文書各罪間，有連續犯裁判上一罪關係，應為免訴諭知一節。原判決已
分別就另五次偽造文書判決確定之案件，與本件間，或因罪名不同、犯意各別、時間
相距甚久，與連續犯基於概括之犯意為之要件不合，因認本件犯行，非各該件確定判
決既判力之所及，應另行論科，已逐一詳為說明。經核原判決此部分尚無違誤。上訴
意旨置原判決明確論斷說明於不顧，仍執陳詞，否認犯罪，對原審採證認事之職權合
法行使事項及判決理由已經指駁不採之辯解，砌詞漫指原判決此部分違法云云，非有
理由，應予駁回。
據上論結，應依刑事訴訟法第三百九十五條前段、第三百九十六條第一項，判決如主
文。
中      華      民      國    八十九    年      一      月     十三     日
                              最高法院刑事第四庭
                                  審判長法官  黃  劍  青
                                        法官  劉  敬  一
                                        法官  林  增  福
                                        法官  邵  燕  玲
                                        法官  郭  毓  洲
      右正本證明與原本無異
                                              書  記  官
中      華      民      國    八十九    年      一      月     十九     日


司法院資訊處製作；財團法人民間司法改革基金會備份。
